【裁判字號】    94,勞訴,62
【裁判日期】    951229
【裁判案由】    給付資遣費等
【裁判全文】
臺灣高雄地方法院民事判決              94年度勞訴字第62號
原      告  甲○○
被      告  台名公寓大廈管理維護股份有限公司
法定代理人  丁○○
被      告  東寶大樓管理委員會
法定代理人  乙○○
共      同
訴訟代理人  丙○○律師
            己○○律師
            戊○○律師
複 代理 人  侯勝昌律師
當事人間請求給付資遣費等事件，本院於民國95年12月28日言詞
辯論終結，判決如下：
    主  文
被告台名公寓大廈管理維護股份有限公司應給付原告新台幣陸仟
參佰伍拾貳元，及自民國九十四年九月十五日起至清償日止，按
年息百分之五計算之利息。
原告其餘之訴駁回。
訴訟費用由被告台名公寓大廈管理維護股份有限公司負擔千分之
五，餘由原告負擔。
本判決第一項得假執行。但被告台名公寓大廈管理維護股份有限
公司如以新台幣陸仟參佰伍拾貳元為原告預供擔保後，得免為假
執行。
原告其餘假執行之聲請駁回。
    事實及理由
一、按訴狀送達後，原告不得將原訴變更或追加他訴，但請求之
    基礎事實同一，或被告於訴之變更或追加無異議，而為本案
    之言詞辯論者，均不在此限，民事訴訟法第255 條第1 項第
    2 款、第2 項分別定有明文。本件原告起訴時，係請求被告
    連帶給付新台幣（下同）1,062,356 元，及自民國94年9 月
    1 日起至清償日止，按年息5 ％計算之利息，嗣將其中請求
    給付資遣費280,931 元部分，變更為請求退休金448,931 元
    ，故本金部分增為1,230,356 元，及自起訴狀繕本送達之翌
    日起至清償日止之法定遲延利息，其請求資遣費及退休金均
    係基於終止勞動契約後之請求，其基礎之原因事實相同，且
    被告無異議而為本案之言詞辯論，原告所為訴之變更，依前
    揭說明，核無不合，應予准許。
二、原告主張：原告自民國87年10月3 日起受僱於被告東寶大樓
    管理委員會擔任管理員兼組長，負責該大樓之管理及維護工
    作，嗣東寶大樓之管理工作委託被告台名公寓大廈管理維護
    股份有限公司（下稱台名公司）管理，自92年10月1 日起至
    94年8 月31日止，由台名公司僱用原告，惟仍派駐原告在東
    寶大樓負責上開管理事務。詎台名公司向東寶大樓管理委員
    會請領原告每月之薪資為22,000元，卻僅給付原告19,000元
    ，每月侵占原告薪資3,000 元，共計69,000元。又原告因遭
    侵占薪資，依法終止勞動契約並自請退休後，原告之受僱期
    間合計共6 年11月，被告自應給付原告14個基數之退休金
    448,931 元。另原告於受僱期間，每日均採三班制輪班，每
    班8 小時，被告應給予原告之例假、休假及特別休假，原告
    均未休假，故原告自得請求不休假加班所應給予之工資共計
    712,425 元。為此，依勞動基準法之規定提起本訴等情。並
    求為判決：(一)被告應連帶給付原告1,230,356 元，及自起訴
    狀繕本送達之翌日起至清償日止，按年息5 ％計算之利息。
    (二)原告願供擔保請准宣告假執行。
三、被告則以：東寶大樓管理委員會於87年10月3 日與原告簽訂
    者為承攬契約，又東寶大樓之管理維護工作自92年10月1 日
    起交由台名公司承攬，台名公司乃將該大樓之部分勞務工作
    轉給原告承攬，故台名公司與原告所成立者亦為承攬契約，
    並非僱傭關係。另台名公司依兩造所訂勞務承攬契約，每月
    給付原告19,000元之報酬，並無侵占原告每月3,000 元之工
    資，台名公司向東寶大樓管理委員會每月請領服務組長之薪
    資22,000元，乃基於被告間之契約關係，與原告無涉。再原
    告與被告間既為承攬關係，故無勞動基準法之適用，原告自
    不得請求退休金。且原告負責東寶大樓之管理維護工作，採
    排班制，原告係與另2 名管理員輪流休假，被告並未限制其
    休假之權利，是原告請求給付未休假之工資，並無理由等語
    ，資為抗辯。並聲明：(一)原告之訴及假執行之聲請均駁回。
    (二)如受不利判決，被告願供擔保請准免為假執行之宣告。
四、兩造不爭執之事項：
（一）原告自87年10月3 日起至94年8 月止，擔任東寶大樓之管
      理員兼組長工作。
（二）原告與東寶大樓管理委員會簽訂契約，約定東寶大樓之管
      理工作由原告負責，期間自87年10月3 日起至92年9 月30
      日止。
（三）原告另與台名公司簽訂契約，由原告負責東寶大樓之管理
      事務工作，期間自92年10月1 日起至94年8 月31日止，台
      名公司並按月給付原告工資前3 個月為18,000元，其後為
      19,000 元（扣除保險費後每月實領18,870元）。
五、本件應予審究之爭點：
（一）原告與東寶大樓管理委員會、台名公司間所成立者為承攬
      或僱傭關係？
（二）台名公司有無侵占原告工資69,000元？
（三）原告請求被告連帶給付退休金448,931 元及不休假工資71
      2,425 元，有無理由？
六、本院得心證之理由：
（一）原告與東寶大樓管理委員會、台名公司間所成立者為承攬
      或僱傭關係？
    1.按解釋當事人之契約，應通觀全文，於文義上及論理上詳
      為推求，並斟酌立約當時之事實及其他一切證據資料，以
      為判斷之標準，不能拘泥於契約之文字，期不失立約人之
      真意。又，稱僱傭者，謂當事人約定，一方於一定或不定
      之期限內為他方服勞務，他方給付報酬之契約。而稱承攬
      者，則謂當事人約定，一方為他方完成一定之工作，他方
      俟工作完成，給付報酬之契約，民法第482 條及第490 條
      第1 項分別定有明文。參酌勞動基準法規定之勞動契約，
      指當事人之一方，在從屬於他方之關係下，提供職業上之
      勞動力，而由他方給付報酬之契約。可知，僱傭契約乃當
      事人以勞務之給付為目的，受僱人於一定期間內，應依照
      僱用人之指示，從事一定種類之工作，且受僱人提供勞務
      ，具有繼續性及從屬性之關係。而承攬契約之當事人則以
      勞務所完成之結果為目的，承攬人只須於約定之時間完成
      一個或數個特定之工作，與定作人間無從屬關係，可同時
      與數位定作人成立數個不同之承攬契約，二者性質並不相
      同（最高法院94年度台上字第573號判決參照）。
    2.原告主張其自87年10月3 日起至92年9 月30日止，擔任東
      寶大樓管理委員會之大樓管理員兼組長，工作項目為負責
      該大樓之門禁、代收管理費及管理委員會交辦之事項，該
      大樓包含原告在內共有3 名管理員及1 名清潔工，管理員
      及清潔工之薪資均由被告支付。自92年10月1 日原告與台
      名公司簽訂勞務承攬契約書，工作內容與在東寶大樓時相
      同，該大樓之管理員均由台名公司聘僱，且原告上班值勤
      時間為排班制，每日3 班，每班8 小時，均由台名公司排
      班，上下班均應在執勤簿上簽到退，又工作所需之零用金
      及文具用品，亦由台名公司負責提供，原告於任職期間並
      領有東寶大樓管理委員會所發之三節獎金等情，業據原告
      提出東寶大樓94年3 月委員會議紀錄、現場輪值表、合約
      書、協議書、領據、台名公司薪資表及交易明細表等件為
      證（見本院雄勞調卷第9 、50頁，及本院勞訴卷第15頁、
      第84至91頁、第129 、142 、143 、190 頁），且為被告
      所不爭執（見本院勞訴卷第108 、137 、163 、189 頁）
      ，堪信為真實。是以原告既係依照被告之指示，從事東寶
      大樓之門禁及管理事務，以獲取報酬，而其工作之時間及
      內容均由被告決定，且須於執勤簿上簽到退，原告並自東
      寶大樓管理委員會領有三節獎金，參以台名公司曾發函調
      動原告至其他據點服務，有被告所不爭執之台名公司（94
      ）名人字第10號函可佐（見本院勞訴卷第40頁），堪認東
      寶大樓管理委員會及台名公司，對於原告顯具有指揮監督
      及獎懲之權限，且原告受僱於被告在東寶大樓服務，乃為
      達成被告交辦之各項管理事務而提供勞務，並非為自己之
      營業而勞動，顯見原告與東寶大樓管理委員會及台名公司
      間，均具有相當之繼續性與從屬性關係，自應認兩造間之
      法律關係應屬僱傭契約關係，故原告主張兩造有成立勞動
      契約，核屬有據。
    3.至被告抗辯兩造間成立者乃承攬契約，並提出原告與東寶
      大樓管理委員會簽訂之合約書及原告與台名公司簽訂之勞
      務承攬契約書各1 份為證（見本院勞訴卷第15、37頁）。
      而該合約書雖載明：東寶大樓管理工作甲方（即東寶大樓
      管理委員會）同意委請乙方（即原告）管理籌劃指揮之等
      語（見本院勞訴卷第15頁），而該勞務承攬契約書亦記載
      ：原告承攬台名公司負責管理東寶大樓之管理事務等語（
      見本院勞訴卷第37頁）。惟兩造間具有相當之從屬性關係
      ，業已認定如前，是兩造間所訂之契約雖名為合約書或承
      攬契約書，然究其性質乃為僱傭契約，自不得徒以兩造所
      簽訂契約名稱為勞務承攬契約，遽謂兩造間屬承攬關係，
      而非僱傭關係，是被告抗辯兩造間成立者乃為承攬契約云
      云，即非有據。
（二）台名公司有無侵占原告工資69,000元？
      原告主張台名公司自92年10月1 日起至94年8 月31日止，
      向東寶大樓管理委員會請領原告每月薪資22,000元，卻僅
      給付原告每月19,000元，侵占其擔任東寶大樓管理組長之
      每月薪資3,000 元，共計69,000元之情，固據其提出東寶
      大樓建物綜合管理維護委託契約書及薪資入帳明細各1 份
      為證（見本院雄勞調卷第10至16頁、第20至23頁）。依上
      開委託契約書雖載明台名公司每月向東寶大樓管理委員會
      請領之服務費為75,000元，其中包含服務組長費用22,000
      元（見本院雄勞調卷第16頁）。惟依原告與台名公司所簽
      立之勞務承攬契約書，雙方約定每月之薪資僅為18,000元
      （見本院勞訴卷第37頁），簽約3 個月之後兩造同意調整
      為19,000元（扣除保險費後實領18,870元），並非22,000
      元，此為兩造所不爭執（見本院勞訴卷第95頁），而前開
      委託契約書係被告於93年9 月30日所簽立，契約之當事人
      乃係被告二人，並非原告與台名公司，故基於契約之相對
      性，僅台名公司有權向東寶大樓管理委員會請求服務組長
      之費用22,000元，原告並不得向台名公司或東寶大樓管理
      委員會請求22,000元，至為灼然。準此，原告主張台名公
      司有侵占其工資共計69,000元云云，顯屬無據，委無可取
      。
（三）原告請求被告連帶給付退休金448,931 元及不休假工資71
      2,425 元，有無理由？
    1.按勞動基準法適用於一切勞雇關係，但因經營型態、管理
      制度及工作特性等因素適用本法確有窒礙難行者，並經中
      央主管機關指定公告之行業或工作者，不適用之，勞動基
      準法第3 條第3 項定有明文。經本院函詢公寓大廈管理委
      員會是否適用勞動基準法之結果，據行政院勞工委員會以
      95年7 月20日勞動1 字第0950034177號函覆稱：「『其他
      社會服務業』及其工作者尚不適用勞動基準法，而公寓大
      廈管理委員會或社區大廈管理委員會均屬其他社會服務業
      項下其他未分類社會服務業（細類編號：8299），故公寓
      大廈管理委員會或社區大廈管理委員會目前仍排除適用勞
      動基準法。」，此有行政院勞工委員會上開函文附卷可稽
      （見本院勞訴卷第155 頁），且為兩造所不爭執，堪認公
      寓大廈管理委員會確係經勞工主管機關公告排除適用勞動
      基準法。惟依原告與東寶大樓管理委員會所簽訂之合約書
      第2 條第2 項有約定：原告與東寶大樓管理委員會之權利
      義務均以勞基法、民法之誠信原則之規定及本合約書為雙
      方遵守之規範（見本院勞訴卷第15頁），且依原告受僱在
      東寶大樓擔任管理員之工作性質，及東寶大樓管理委員會
      屬於社會服務業，若兩造認其經營型態及管理制度在適用
      勞動基準法上，無特殊窒礙難行之處，而約定雙方之權利
      義務均以勞動基準法為規範，此約定對於勞雇權益之保障
      更為周全，且無違反強制或禁止規定，則依契約自治原則
      ，原告與東寶大樓管理委員會因僱傭契約所生之權利義務
      ，自有勞動基準法規定之適用。又台名公司之營業項目為
      公寓大廈管理服務業，此有其股份有限公司變更登記表可
      參（見本院雄勞調卷第43頁），且依據行政院勞工委員會
      87年12月31日（87）台勞動1 字第059605號函公告除藝文
      業等各行業及工作者不適用勞動基準法外，其餘一切勞雇
      關係，自即日起適用該法，有上開函令在卷可查（見本院
      勞訴卷第157 頁），是台名公司既未被公告排除適用，故
      亦有勞動基準法之適用。
    2.按勞工工作15年以上年滿55歲者，或工作25年以上者，得
      自請退休，勞動基準法第53條定有明文。本件原告為26年
      12月25日出生，有其個人基本資料在卷可參（見本院卷第
      196 頁），其主張於94年9 月1 日起終止兩造之勞動契約
      並請求辦理退休，固據提出存證信函及東寶大樓94年3 月
      委員會議紀錄各1 份為證（見本院雄勞調卷第9 頁、第17
      至19頁，及本院勞訴卷第179 至182 頁）。然查，原告自
      87年10月3 日起至92年9 月30日止受僱於東寶大樓管理委
      員會之期間，及其自92年10月1 日起至94年8 月31日止受
      僱於台名公司之期間，合計僅不到6 年11月之工作期間，
      核與上開勞動基準法第53條所定之自請退休要件不符。且
      原告係自請退休而非遭雇主即被告強制退休，此有前開存
      證信函可參，故亦與勞動基準法第54條規定強制退休之情
      形有間。是原告主張依勞動基準法之規定請求台名公司及
      東寶大樓管理委員會給付退休金448,931 元云云，洵屬無
      據。
    3.按工資除不得低於基本工資外，得由勞雇雙方議定之，勞
      動基準法第21條第1 項定有明文。查台名公司之營業項目
      為公寓大廈管理服務業，非屬保全業，業如前述，其與東
      寶大樓管理委員會所聘僱之管理員，並未經行政院勞工委
      員會核定公告為得適用勞動基準法第84條之1 之工作者，
      此有行政院勞工委員會95年8 月18日勞動1 字第09500368
      15號函可稽（見本院勞訴卷第174 、175 頁），固仍應適
      用勞動基準法關於工作時間及休假之限制。惟原告既係先
      後受僱於被告擔任東寶大樓之管理員，從事該大樓之門禁
      等安全維護工作，並約定上班時間為排班制，每日3 班，
      每班8 小時，以此方式值勤，且原告於受僱於台名公司時
      ，即彼此約定工作內容與受僱於東寶大樓管理委員會時相
      同，此經原告自認屬實（見本院勞訴卷第162 、163 、18
      9 頁），並為被告所不爭執，是以兩造既約定原告之上班
      方式係採輪班制，原告自應已知悉其工作性質，顯與一般
      持續性耗費精神、體力之工作者之工作時間及假日、休假
      日休息之情形不同，則原告與被告每月所約定之薪資，自
      已考量原告之工作內容及輪休之狀況，意即雙方於僱傭契
      約成立之始，其約定之工資自應包括例假日、休假日及特
      別休假日照常出勤之工資在內。因此，從事輪值工作之原
      告能否再請求例休假日及特別休假之工資，自應以其約定
      工資是否低於基本工資加計延長工作時間於例假、休假日
      及特別休假日工作以基本工資為標準加給之工資總額為斷
      。
    4.按勞動基準法第36條所定之例假、第37條所定之休假及第
      38條所定之特別休假，工資應由雇主照給，勞動基準法第
      39條前段定有明文，而勞工之基本工資自86年10月16日起
      迄今均為每日528 元，每月為15,840元，此有行政院勞工
      委員會函文可稽（見本院勞訴卷第175 頁），原告受僱於
      被告擔任東寶大樓管理員之工作期間係自87年10月3 日起
      至94年8 月31日止，其受僱於東寶大樓管理委員會之工作
      期間約有5 年（即自87年10月3 日起至92年9 月30日止）
      ，如以5 年計算，依勞動基準法第36、37、38條之規定，
      其應有例假260 日（依勞動基準法第36條規定每7 日應有
      1 日休息，故5 年共有260 日為休息日），休假日95 日
      （依動基準法施行細則第23條規定計算，每年有19日之休
      假日）及特別休假34日（依勞動基準法第38條第1 、2 、
      3 款規定工作1 年以上3 年未滿有7 日，3 年以上5 年未
      滿有10日之特別休假），總計應休之假日共389 日（計算
      式：260 ＋95＋34＝389） ，故以最低基本工資計算原告
      包括例假、休假及特別休假日仍照常出勤之工資總和應為
      1,155,792 元【計算式：5 年基本工資為950,400 元（
      15,840×60＝950,400） ；應休假而上班之工資為205,
      392 元（528 ×389 ＝205,392） ，＋＝1,155,792
      】。惟原告自87年10月3 日起至92年9 月30日止，受僱於
      東寶大樓管理委員會之月薪為22,000元，此經原告所是認
      （見本院勞訴卷第108 、137 頁），故其受僱於東寶大樓
      管理委員會時所受領之薪資總額為1,320,000 元（計算式
      ：22,000×60＝1,320,000） 。準此，原告自東寶大樓管
      理委員會所受領之工資1,320,000 元，既未低於基本工資
      加計延長工作時間於例假、休假日及特別休假日工作以基
      本工資為標準加給之工資總和1,155,792 元，並不違反勞
      動基準法之規定，則勞雇雙方自應受其拘束，原告事後自
      不得任意再行請求例假、休假及特別休假之延長工時工資
      。職是，原告主張其得向東寶大樓管理委員會請求不休假
      加班所應給予之工資，難認有理，並無可取。
    5.另原告受僱於台名公司之工作期間為1 年11月（即自92年
      10 月1日起至94年8 月31日止，共計700 日），故原告依
      勞動基準法第36、37、38條之規定，其應有例假100 日（
      依勞動基準法第36條規定每7 日應有1 日休息，故700 日
      共有100 日為休息日），休假日37日（依勞動基準法施行
      細則第23條規定計算）及特別休假7 日（依勞動基準法第
      38 條 第1 款規定工作1 年以上有7 日之特別休假），總
      計應休之假日共144 日（計算式：100 ＋37＋7 ＝144）
      ，故如以最低基本工資計算原告包括例假、休假及特別休
      假日仍照常出勤之工資應為440,352 元【計算式：1 年
      11月基本工資為364,320 元（15,840×23＝364,320） ；
      應休假而上班之工資為76,032元（528 ×144 ＝76,032
      ），＋＝440,352 】。惟原告自92年10月1 日起至94
      年8 月31日止，受僱於台名公司之薪資前3 個月為18,000
      元，其後均為19,000元，此為兩造所不爭執（見本院勞訴
      卷第95頁），故總計其薪資有434,000 元【計算式：（
      18,000 ×3）＋（19,000×20）＝434,000 】。是以，原
      告自台名公司所受領之工資434,000 元，既低於基本工資
      加計延長工作時間於例假、休假日及特別休假日工作以基
      本工資為標準加給之工資總和440,352 元，顯然違反勞動
      基準法第21條第1 項之規定，則原告依上開規定請求台名
      公司給付其例假、休假及特別休假之延長工時工資，在此
      差額6,352 元（計算式：440,352 －434,000 ＝6,352）
      之範圍內，即屬有據，逾此部分之請求，即非有據，不能
      准許。
七、綜上所述，本件原告主張依勞動基準法之規定，請求台名公
    司給付不休假工資6,352 元，及自起訴狀繕本送達之翌日即
    94年9 月15日起至清償日止，按年息5 ％計算之利息，為有
    理由，應予准許；逾此部分之請求，則屬無據，應予駁回。
    另其請求被告連帶給付遭侵占工資69,000元及退休金448,93
    1 元，洵屬無據，應予駁回。
八、又本判決所命給付之金額未逾50萬元，依民事訴訟法第389
    條第1 項第5 款之規定，應依職權宣告假執行；而被告陳明
    願供擔保聲請免為假執行，核無不合，爰酌定相當擔保金額
    准許之。至原告敗訴部分，其假執行之聲請即失所依附，應
    併予駁回。
九、本件事證已臻明確，兩造其餘之攻擊防禦方法，經本院審酌
    後對判決之結果不生影響，爰不逐一論列，附此敘明。
十、據上論結，本件原告之訴為一部有理由、一部無理由，依民
    事訴訟法第79條、第389 條第1 項第5 款、第392 條第2 項
    ，判決如主文。
中    華    民    國    95    年    12    月    29    日
                    勞工法庭審判長法  官  魏式璧
                                  法  官  莊珮君
                                  法  官  吳俊龍
以上正本係照原本作成。
如不服本判決，應於送達後20日內，向本院提出上訴狀並表明上
訴理由，如於本判決宣示後送達前提起上訴者，應於判決送達後
10日內補提上訴理由書（須附繕本）。
中    華    民    國    95    年    12    月    29    日
                                    書記官  邱秋珍


司法院資訊處製作；財團法人民間司法改革基金會備份。
